【裁判字號】    96,上重更(一),29
【裁判日期】    970219
【裁判案由】    殺人
【裁判全文】
臺灣高等法院高雄分院刑事判決    96年度上重更(一)字第29號
上  訴  人  甲○○
即  被  告
                    現於臺灣台中監獄
指定辯護人  本院公設辯護人  李佩娟
上列上訴人因殺人案件，不服臺灣高雄地方法院95年度重訴字第
54號中華民國95年9 月22日第一審判決（起訴案號：臺灣高雄地
方法院檢察署95年度偵字第9446號），提起上訴，經判決後，由
最高法院發回更審，本院判決如下：
    主  文
原判決撤銷。
甲○○殺人，累犯，處無期徒刑，褫奪公權終身。
摺疊刀壹把，沒收。
    事  實
一、甲○○前曾於民國（下同）89年間犯傷害罪，經本院判處有
    期徒刑6 月確定，於90年11月2 日執行完畢。復於91年6 月
    間因殺人未遂罪，經本院判處有期徒刑6 年（嗣經上訴最高
    法院，判決上訴駁回確定，現執行中）。詎仍不知悔改，於
    93 年11 月16日23時35分許，騎乘車牌號碼KL9-851 號重型
    機車，沿高雄市前金區市○○路由北向南方向行駛，行經高
    雄市市○○路與七賢二路交叉路口西北角之際，適有張克禮
    騎乘車牌號碼XGL-735 號重型機車，亦沿市○○路由北向南
    行駛而暫停於上開路口停等紅燈，因甲○○所駕機車駛近張
    克禮時，張克禮所駕機車突然偏左行駛，致甲○○閃煞不及
    而發生輕微擦撞，甲○○因而心生不滿，遂脫口以「００娘
    （台語，俗稱三字經）」辱罵張克禮，張克禮聞後亦以「０
    ０娘（台語）」回罵甲○○，甲○○則沿市○○路繼續往南
    行駛經過七賢二路，張克禮心有不甘遂駕車追上甲○○，再
    以「００娘，有本事就停下來」等語向甲○○挑釁，雙方遂
    各自將機車停放於市○○路與七賢二路口之西南角即「華一
    飯店」前而發生扭打，張克禮當時手持安全帽，甲○○因而
    激忿頓萌殺意，以右手自其右邊褲子口袋取出其所有之摺疊
    刀1 把（未扣案），明知人體胸部為心、肺等重要器官所在
    之處，為屬人體要害，如持鐵製尖銳之物朝人體胸部猛力刺
    下，可能造成大量出血或心肺受創而死，竟仍持上述摺疊刀
    朝張克禮左胸猛刺，隨即騎乘上述機車逃逸。經警據報前往
    現場將張克禮送往高雄市立聯合醫院急救，張克禮仍於翌日
    即同年月17日凌晨3 時20分許，因心臟穿刺傷及心因性休克
    死亡。嗣經檢察官相驗後，採集張克禮左手拇指指甲所殘留
    皮屑，又因甲○○於94年6 月29日所犯上開殺人未遂案件時
    ，曾於該案為警採集其DNA 送交內政部警政署刑事警察局比
    對上述張克禮指甲殘留皮屑結果，於95年1 月25日鑑驗發現
    張克禮命案係甲○○所為，而送交高雄市政府警察局循線查
    獲。
二、案經高雄市政府警察局新興分局移送台灣高雄地方法院檢察
    署檢察官偵查起訴。
    理  由
壹、程序部分：
一、按被告以外之人於審判外之陳述，雖不符刑事訴訟法第159
    條之1 至第159 條之4 規定，而經當事人於審判程序同意作
    為證據，法院審酌該言詞陳述或書面陳述作成時之情況，認
    為適當者，亦得為證據；當事人、代理人或辯護人於法院調
    查證據時，知有同法第159 條第1 項不得為證據之情形，而
    未於言詞辯論終結前聲明異議者，視為有前項之同意，同法
    第15 9條之5 定有明文。本件證人黃鼎璋於警詢時之陳述，
    雖係傳聞證據，然檢察官、被告及辯護人於本院言詞辯論終
    結前均未聲明異議，本院審酌該證人於警詢所為陳述作成時
    之情況，並無何不適當之情形，是依上開規定自得作為證據
    。
二、次按鑑定人由審判長、受命法官或檢察官就下列之人選任1
    人或數人充之：(一)就鑑定事項有特別知識經驗者。(二)經政府
    機關委任有鑑定職務者；鑑定之經過及其結果，應命鑑定人
    以言詞或書面報告；法院或檢察官得囑託醫院、學校或其他
    相當之機關、團體為鑑定，或審查他人之鑑定，並準用第20
    3 條至第206 條之1 規定，刑事訴訟法第198 條、第206 條
    第1 項、第208 條第1 項分別定有明文。本件卷附財團法人
    台灣省私立高雄仁愛之家附設慈惠醫院精神鑑定書，係本院
    委請鑑定，依據上開規定，為刑事訴訟法第159 條第1 項規
    定之例外情形，應有證據能力。
三、卷附之現場圖、高雄市政府警察局刑事鑑識中心現場勘查報
    告、法務部法醫研究所鑑定書、高雄市立聯合醫院93年11月
    17日診斷證明書、高雄市政府警察局95年2月6日函附內政部
    警政署刑事警察局95年1 月25日鑑驗書、高雄市立凱旋醫院
    96年2月5日高市凱醫成字第0960000641號函、臺灣臺中監獄
    96年2月2日中監正衛字第0960001165號函附疾病診斷證明書
    ，固均屬書面之傳聞證據，然本件檢察官、被告、辯護人已
    於本院審理調查上開證據時，就此證據能力均表示無意見，
    且本院認為以之作為本件論証之證據，均與待證事實具有關
    聯性，作為本案之證據亦屬適當，依刑事訴訟法第159條之5
    第1項規定，自得為證據。
貳、實體部分：
一、訊據上訴人即被告甲○○供承於上開時、地，持刀刺殺被害
    人張克禮，致其因心臟穿刺傷及心因性休克死亡等事實不諱
    ，並有被告手繪兇刀樣式在卷（見警卷第27頁），又目擊證
    人黃鼎璋於警詢陳明其於案發時、地之路口，看見死者及兇
    手騎乘機車因擦撞倒地，雙方在華一飯店前爭吵、扭打，然
    後兇手從右側口袋拿出1 把瑞士刀朝死者捅一刀後，死者叫
    一聲不支倒地，兇手就牽起機車由市中路往南方向逃逸等情
    明確（相驗卷第12頁），並有現場圖（警卷第35至38頁）、
    高雄市政府警察局刑事鑑識中心現場勘查報告（警卷第40至
    42 頁） 、相片12張（相驗卷第13頁）在卷可佐；而被害人
    張克禮於左胸部受有一穿刺切割傷，從左胸穿過肋骨、心包
    膜、刺進心臟，導致心臟穿刺傷、心包膜血液填塞、左血胸
    （出血量約1000西西），因左胸刀刺傷致心臟穿刺傷，經送
    醫後仍因心因性休克死亡等情，亦經檢察官相驗明確，並製
    有勘驗筆錄（相驗卷第15、34頁）、相驗屍體證明書（相驗
    卷35 頁） 、驗斷書（相驗卷第143 至152 頁）、及法務部
    法醫研究所鑑定書（相驗卷第47至55頁）、高雄市立聯合醫
    院93 年11 月17日診斷證明書（警卷第39頁）在卷可證，且
    被告於94年6 月29日再犯殺人未遂案件（即本院95年度上訴
    字第733 號），而於該案為警採集其DNA 送交內政部警政署
    刑事警察局比對本件被害人張克禮指甲殘留皮屑結果，於95
    年1 月25日鑑驗發現張克禮命案係被告所為等情，有高雄市
    政府警察局95年2 月6 日函附內政部警政署刑事警察局95年
    1 月25日鑑驗書（警卷第43至44頁）可佐；足認被告上開自
    白持刀刺殺被害人核與事實相符，又被告以銳利刀器，朝被
    害人胸部之身體重要部位刺殺，刀器甚至從左胸穿過肋骨、
    心包膜、而刺進心臟，可見被告行兇時下手之重、用力之猛
    ，其在行兇之時，當知被害人會因而死亡，被告確有殺害被
    害人之犯罪故意，而被害人死亡與被告行為間具有相當因果
    關係甚明。至被告之辯護人雖以「被告殺人行為係因其躁鬱
    症發作失去理智，而有心神喪失或精神耗弱之情形，此有被
    告在監所之就診紀錄可供調查鑑定；且被告殺人行為係為防
    衛自己避免遭受被害人繼續攻擊而為，應屬正當防衛」云云
    ，為被告辯護，然查：(一)被告於91年6 月間，在高雄市某公
    園內，因言語衝突而持刀揮砍被害人之殺人未遂案件，於92
    年5 月14日經本院92年度上訴字第595 號判處有期徒刑6 年
    ，而被告於該案之偵、審期間均未曾提及其有何精神方面病
    症，此有本院上開案件之刑事判決1 份在卷足參（見本院上
    訴卷第80至84頁），又被告於原審亦供明其於94年6 月29日
    再犯殺人未遂案件後才開始就醫等語（見原審卷第51頁），
    而被告於上開94年案件之原審審理中，接受高雄市立凱旋醫
    院鑑定時，亦陳「其未曾於其他精神科就醫」，此有高雄市
    立凱旋醫院96年2 月5 日高市凱醫成字第0960000641號函（
    見本院上訴卷第56頁）、被告94年案件之精神鑑定書關於病
    史之記載（見本院上訴卷第67頁），另本院前審向監所調閱
    被告在監所就醫情形，得知被告係自95年12月1 日因物質濫
    用引起之精神病症就診，亦據臺灣臺中監獄96年2 月2 日中
    監正衛字第0960001165號函附之疾病診斷證明書（見本院上
    訴卷第57至58頁）在卷，足見被告於93年11月16日之本件犯
    行前後，並無任何醫療紀錄足供證明被告於本件行為時有何
    精神異狀。經本院將被告送私立高雄仁愛之家附設慈惠醫院
    鑑定其為本件殺人行為時之精神狀態，據該醫院認「被告自
    小生長於之暴力充斥及酗酒之家庭，長期處於一恐懼害怕，
    家庭關係緊張之環境下，未習得正當的行為模式及成熟的情
    緒管理；及長期又有酒精及毒品濫用，工作不穩定，親人支
    接力弱，無積極之生活目標，期間有出現憂鬱症狀表徵，然
    並未求助或受精神專業治療，因其人格發展之偏差，致其社
    會生活適應方面有明顯之障礙，尤其在人際問題及衝動性測
    驗分項目上有異常之數值，顯示被告行動魯莽，不在乎或不
    遵守社會規範，在外因刺激下，即易情緒失控而失之理性。
    鑑定人判定被告於案發當時之行兇行為，並無因物質濫用或
    憂鬱、躁鬱等相關精神症狀所致，應為其衝動失控引起，理
    解判斷能力並未受損，其精神狀態自無符合修正後刑法第19
    條第1 項及第2 項規定之情形」，有私立高雄仁愛之家附設
    慈惠醫院97年1 月10日97附慈精字第09 70082號函附之精神
    鑑定書在卷可證，自亦無從僅以被告現有躁鬱症，遽以推論
    其於本件行為時有何心神喪失或精神耗弱之情形。(二)又正當
    防衛必須對於現在不法之侵害始得為之，侵害業已過去，即
    無正當防衛可言。至彼此互毆，又必以一方初無傷人之行為
    ，因排除對方不法之侵害而加以還擊，始得以正當防衛論。
    故侵害已過去後之報復行為，與無從分別何方為不法侵害之
    互毆行為，均不得主張防衛權（最高法院30年上字第1040號
    判例要旨足參）。本件被告係與被害人爭吵後，雙方扭打，
    被告則取刀刺向被害人等情，業據目擊證人黃鼎璋於警詢陳
    述明確，雖被告於警詢供稱「係被害人先以安全帽敲伊頭，
    又以左手打我左手臂、頭部，我才拿刀刺一刀」云云，但此
    情僅有被告犯後片面之詞，並無其他證據可供調查，自難遽
    以採信，則僅能認定被告與被害人當時有扭打之互毆事實，
    而依據上開說明，被告自不得主張正當防衛甚明，辯護人上
    開所辯，自無足採；本件事證明確，被告之犯行堪以認定。
二、核被告甲○○所為，係犯刑法第271 條第1 項之殺人罪。又
    被告前於89年間因傷害案件，經本院判處有期徒刑6 月確定
    ，於90年11月2 日執行完畢，有卷附台灣高等法院被告前案
    紀錄表可按，被告於執行完畢後5 年內，故意再犯本件有期
    徒刑以上之罪，不論依修正前之刑法第47條，或修正後之刑
    法第47條第1 項之規定，均構成累犯，對被告而言並無有利
    或不利之情形，自不生新舊法比較之問題，即應依裁判時之
    修正後刑法第47條第1 項規定論以累犯（95年11月7 日95年
    第21次刑事庭會議刑議字第6 號決議足參），並加重其刑（
    惟就死刑、無期徒刑部分，依法不得加重）。
三、原審對被告予以論罪科刑，固非無見，惟查：(一)原判決主文
    欄漏未諭知「累犯」，事實欄誤認「被害人先以安全帽揮擊
    被告頭部，又以左手毆打被告左手臂及頭部」（如上所述）
    ，均有未洽。(二)原判決理由欄關於刑法第47條規定，於修正
    前後之新舊法適用，應依裁判時之修正後刑法第47條第1 項
    規定論以累犯，已如前述，原判決援引修正前刑法第47條規
    定，亦有未洽。被告上訴意旨以原審量刑過重，指摘原判決
    不當，雖無理由，然原判決既有上述可議，仍應由本院將原
    判決予以撤銷改判。審酌被告前於91年間已有殺人未遂之前
    案紀錄竟再犯本案，足認其輕忽法紀，犯後畏罪潛逃多時，
    而其與被害人並不相識、亦無仇怨，僅因細故與被害人口角
    爭執，即持刀刺死被害人，其罔顧人命之惡性重大，造成被
    害人家屬無可回復之心靈傷痛，且尚未與被害人家屬達成民
    事和解等一切情狀，雖檢察官起訴時僅求刑16年，但本院認
    被告所犯本件殺人罪責深重，檢察官上開求刑過輕，爰量處
    如主文第2 項所示之刑，並依刑法第37條第1 項之規定，宣
    告褫奪公權終身。被告持以犯本件殺人罪之摺疊刀1 把，係
    屬被告所有，業據被告供承在卷，且係屬供被告犯罪所用之
    物，又無證據證明滅失，仍應依刑法第38條第1 項第2 款之
    規定宣告沒收。
據上論結，應依刑事訴訟法第369條第1項前段、第364條、第299
條第1 項前段，刑法第271 條第1 項、第47條第1 項、第37條第
1 項、第38條第1 項第2 款，判決如主文。
本案經檢察官郭振昌到庭執行職務。
中    華    民    國    97    年    2    月    19    日
                  刑事第三庭    審判長法  官  周賢銳
                                      法  官  黃仁松
                                      法  官  黃憲文
以上正本證明與原本無異。
如不服本判決應於收受本判決後10日內向本院提出上訴書狀，其
未敘述上訴理由者，並得於提起上訴後10日內向本院補提理由書
狀（均須按他造當事人之人數附繕本）「切勿逕送上級法院」。
中    華    民    國    97    年    2    月    19    日
                                      書記官  施耀程
附錄本判決論罪科刑法條：
刑法第271條第1項
殺人者，處死刑、無期徒刑或10年以上有期徒刑。


司法院資訊處製作；財團法人民間司法改革基金會備份。
